臺灣臺南地方法院民事裁定
111年度消債更字第45號
聲  請  人
即債 務 人  陳彩鳳  
代  理  人  陳昭成律師
上列當事人因消費者債務清理事件聲請更生，本院裁定如下：
    主    文
債務人陳彩鳳自民國一一一年四月十一日下午五時起開始更生程
序，並命司法事務官進行本件更生程序。
    理    由
一、按債務人不能清償債務或有不能清償之虞，且無擔保或無優
    先權之債務總額未逾新臺幣（下同）1,200萬元者，於法院
    裁定開始清算程序或宣告破產前，得向法院聲請更生；債務
    人對於金融機構負債務者，在聲請更生或清算前，應向最大
    債權金融機構請求協商債務清償方案，或向其住、居所地之
    法院或鄉、鎮、市、區調解委員會聲請債務清理之調解；協
    商或調解成立者，債務人不得聲請更生或清算，但因不可歸
    責於己之事由，致履行有困難者，不在此限；法院開始更生
    程序之裁定，應載明其年、月、日、時，並即時發生效力；
    法院裁定開始更生或清算程序後，得命司法事務官進行更生
    或清算程序；必要時，得選任律師、會計師或其他適當之自
    然人或法人1人為監督人或管理人，消費者債務清理條例第3
    條、第42條第1項、第45條第1項、第151條第1項、第7項、
    第16條第1項分別定有明文。
二、本件聲請意旨略以：債務人積欠無擔保或無優先權債務總額
    約3,663,201元，為清理債務，前向本院聲請消費者債務清
    理前置調解（110年度南司消債調字第626號），最大債權金
    融機構未提出清償方案。債務人目前每月薪資為20,000元，
    扣除每月生活費外，已無能力再清償前揭債務，財產總價值
    為650,967元，所欠債務未逾1,200萬元，亦未經法院裁定開
    始清算程序或宣告破產。為此，爰依消費者債務清理條例提
    出本件更生之聲請等語。
三、經查：
  ㈠債務人積欠無擔保或無優先權債務總額未逾1,200萬元，前為
    清理債務，曾向本院聲請與債權人間債務清理之調解，最大
    債權金融機構未提出任何方案，致調解不成立，並於調解不
    成立後向本院聲請更生等情，業據債務人提出財產及收入狀
    況說明書、債權人清冊、財團法人金融聯合徵信中心當事人
    綜合信用報告及調解不成立證明書為證，並經本院調取110
    年度南司消債調字第626號卷查證屬實，是債務人無擔保或
    無優先權之債務總額未逾1,200萬元，且提起本件更生聲請
    前，已踐行前置調解程序而調解不成立之事實，應堪認定。
  ㈡按本條例所稱消費者，指5年內未從事營業活動或從事小規模
    營業活動之自然人。前項小規模營業指營業額平均每月200,
    000元以下者；本條例第2條第1項、第2項定有明文。又更生
    或清算之聲請案件，法院應先審酌債務人是否為本條例第2
    條適用對象；如債務人為營利法人或獨資、合夥經營商號，
    不論是否為法人或商號之負責人，均屬從事營業活動之自然
    人，皆應依法人或商號之營業額以決定是否有本條例之適用
    ；本條例第2條第1項所定之5年期間，自聲請更生或清算前1
    日回溯5年計算之；第2項所定之營業額，以5年內之營業總
    額除以實際營業月數計算之，消費者債務清理條例施行細則
    第3條第2項、第4條亦有明文。債務人雖主張其僅為人頭，
    每月領人頭費2,000元，惟依上開規定，無論是否僅掛名或
    實際出資，均視為債務人自己從事營業活動。查債務人為「
    ○○○餐飲店(統一編號：00000000)」、「○○○○○○爐(統一編號
    ：00000000)」之負責人，且營業額每月未逾200,000元之事
    實，有營業稅稅額證明及營業稅查定課徵銷售額證明可稽（
    見本院卷第75至85頁）。是債務人主張其為一般消費者，應
    屬可採。
  ㈢債務人主張其任職於○○○○有限公司，每月薪資20,000元，且
    其有存款、保單解約金、土地、汽車、機車等財產，價值65
    0,967元等節，有收入切結書、綜合所得稅各類所得資料清
    單、全國財產稅總歸戶財產查詢清單在卷可憑（見110年度
    南司消債調字第626號第35至41頁），經核大致相符。又債
    務人從事營業活動，民國109年度營利所得各為125,874元、
    91,508元，有稅務電子閘門財產所得調件明細表（見本院卷
    第29頁）可憑，依此計算，債務人每月營利所得為18,115元
    【計算式：(125,874元+91,508元)元/12月，元以下四捨五
    入】。基此，債務人主張每月薪資收入為20,000元之事實，
    堪屬可採，故其償債能力自應以上開薪資、財產及營利所得
    為據。
  ㈣按消費者債務清理條例立法目的係為使不幸陷入經濟困境之
    人得以清理債務、重建生活，並在清理債務過程中能適度保
    有符合人性尊嚴之最低基本生活所需，而非維持債務人過去
    慣常之寬裕生活型態，否則非僅有悖於消費者債務清理條例
    之意旨，更係將債務人因個人浪費或財務管理失控之風險不
    當轉嫁予金融機構負擔，顯非公允。故為妥適調整債務人與
    債權人及其他利害關係人間之權利義務關係，保障債權人獲
    得公平受償，並謀求消費者經濟生活之重建復甦機會，法院
    對於債務人每月必要生活費用之數額，自不可僅以債務人之
    主張為斷，而應參酌消費者債務清理條例消第64條之2第1項
    關於同條例第64條第2項第4款所稱必要生活費用之認定標準
    定之，方屬允洽。次按，債務人必要生活費用，以最近一年
    衛生福利部或直轄市政府所公告當地區每人每月最低生活費
    1.2倍定之，消費者債務清理條例第64條之2第1項定有明文
    。復按債務人為使其有經濟復甦更生之機會，自應以誠實及
    信用之原則面對自己之債務，積極勉力謀求更生償債方案，
    除應積極開源努力勤奮工作以增加收入償還債務外，尚須節
    流儉樸其生活需求而適當控制其生活費用支出，以達成勉力
    履行債務。而參酌臺南市111年度之每人每月最低生活費為1
    4,230元，該生活費標準係按照政府最近1年平均每人消費支
    出（包括食品費、衣著鞋襪費、房租水電費、家居管理費、
    醫療保健費、交通通訊費、娛樂教育費及雜項支出）百分之
    60訂定，故消費者債務清理條例事件之債務人每月生活費標
    準自堪以最近1年衛生福利部或直轄市政府所公告當地區每
    人每月最低生活費1.2倍即17,076元計之【計算式：14,230×
    1.2】。債務人主張其每月生活必要支出費用平均為15,849
    元【計算式：房租4,500＋膳食6,000＋行動電話費499＋交通2,
    100＋健保750＋水電瓦斯雜支1,500＋女性用品500】（見本院
    卷第21頁），未逾越首揭標準17,076元，從而，其每月個人
    生活必要支出自堪以15,849元為據。
  ㈤綜上各情，債務人每月薪資所得20,000元加營利所得18,115
    元，合計38,115元，扣除每月生活基本費用15,849元，僅剩
    餘額22,266元【計算式：38,115元－15,849元】。最大債權
    金融機構未提出任何方案，依債務人陳報債務總額為3,663,
    201元，縱債權人同意不再計息，以債務人上開清償能力每
    月22,266元計算，所需還款期間長達13.75年（165期）【計
    算式：3,663,201元/22,266元】，已超過消費者債務清理條
    例第53條所定之6年清償期。債務人雖陳報另有存款、保單
    解約金、土地、汽車、機車等財產，價值650,967元（見110
    年度南司消債調字第626號卷第19頁），然縱將上開財產換
    價，仍不足以一次清償債務人高達數百萬元之債務，足認債
    務人已不能清償債務。
四、綜上所述，依債務人之收入財產及必要生活支出之情形，已
    有不能清償債務之情形，且其係一般消費者，未從事營業，
    無擔保或無優先權之債務未逾1,200萬元，亦曾踐行前置調
    解程序而調解不成立，復未經法院裁定開始清算程序或宣告
    破產（見本院卷第21頁），又查無消費者債務清理條例第6
    條第3項、第8條或第46條各款所定應駁回更生聲請之事由存
    在，則本件債務人聲請更生，於法應屬有據。
五、末按，法院裁定開始更生或清算程序後，得命司法事務官進
    行更生或清算程序，必要時得選任律師、會計師或其他適當
    之自然人或法人一人為監督人或管理人，消費者債務清理條
    例第16條第1項定有明文。本件既經本院裁定開始更生程序
    ，爰併依前開規定，命司法事務官進行更生程序。
中　　華　　民　　國　　111 　年　　4 　　月　　11　　日
                        消債法庭    法  官　田幸艷
上開裁定正本核與原本無異。
本裁定不得抗告。
本裁定已於111年4月11日下午5時公告。
中　　華　　民　　國　　111 　年　　4 　　月　　11　　日
                                    書記官  駱映庭